臺灣桃園地方法院行政訴訟判決
111年度監簡字第7號
原      告  李武雄    現於法務部○○○○○○○執行中
被      告  法務部○○○○○○○

代  表  人  吳澤生  
訴訟代理人  謝蕙宇  
            王復平  
上列當事人間假釋事件，原告不服被告中華民國111年2月21日11
1年度教申字第3號申訴決定，提起行政訴訟，本院判決如下：
    主  文
原告之訴駁回。
訴訟費用由原告負擔。
    事實及理由
壹、程序事項：
    按「受刑人依本法提起申訴而不服其決定者，應向監獄所在
    地之地方法院行政訴訟庭提起下列各款訴訟：一、認為監獄
    處分逾越達成監獄行刑目的所必要之範圍，而不法侵害其憲
    法所保障之基本權利且非顯屬輕微者，得提起撤銷訴訟。」
    監獄行刑法第111條第2項第1款定有明文。又監獄受刑人依
    據監獄行刑法第111條規定提起之行政訴訟，依同法第114條
    第2項規定，裁判得不經言詞辯論為之。本件因卷證資料已
    經明確，爰依監獄行刑法第114條第2項規定，不經言詞辯論
    ，直接裁判。
貳、實體事項：
一、事實概要：
　㈠原告前因違反藥事法、麻醉藥品管理條例等案件，經臺灣高
    等法院以83年度上訴字第2367號刑事判決判處應執行有期徒
    刑1年8月，又因違反麻醉藥品管理條例案件，經臺灣士林地
    方法院以83年度訴字第751號判處有期徒刑5年10月確定(下
    稱第一次重罪) ，嗣經臺灣高等法院以84年度聲字第1185號
    定應執行刑有期徒刑7年6月，於民國86年8月6日假釋付保護
    管束出獄，嗣原告假釋經撤銷，入監執行殘刑4年1月29日，
    於92年6月20日縮短刑期執行完畢。
　㈡又原告於94年3月間某日，再犯最輕本刑5年以上之毒品危害
    防制條例第5條第1項意圖販賣而持有第一級毒品罪，經臺灣
    高等法院94年度上訴字第3948號刑事判決以原告係累犯，判
    處有期徒刑14年確定(下稱第二次重罪)，另與他罪裁定應執
    行14年6月，刑期起算日94年12月19日至109年9月20日執行
    期滿。嗣原告於106年6月9日經假釋出監，保護管束期滿日
    為109年3月25日。惟原告於上揭假釋期間之107年8月16日，
    又故意再犯最輕本刑5年以上之毒品危害防制條例第4條第2
    項販賣第二級毒品罪，經最高法院判處有期徒刑7年4月確定
    ( 下稱第三次重罪) 。
　㈢原告因前揭第二次重罪之撤銷假釋殘刑及第三次重罪違反毒
    品防制條例等犯罪遭判處有罪確定，現合計總刑期為有期徒
    刑12年9月1日(即殘刑2年9月1 日、有期徒刑6月、有期徒刑
    10月、有期徒刑1年4月、有期徒刑7年4月) ，於109年1月14
    日入監執行至今。
　㈣本件原告係因不服被告111年1月21日北監教字第11125000030
    號函核定：「原告所犯販賣第二級毒品處有期徒刑7年4月，
    不適用假釋」(下稱原處分) ，原告即於111年1月28日向被
    告提起申訴，經被告於111年2月17日召開申訴審議小組會議
    ，並於111年2月21日以111年度教申字第3號申訴決書(下稱
    申訴決定)駁回申訴。原告不服，於是向本院提起本件行政
    訴訟。
二、原告起訴主張及聲明：
（一）主張要旨：
    ⒈法務部95年11月9日法矯字第0950903772號函釋並非法律授
      權所訂定之事項，則是否得作為原處分之依據，非無疑義
      ？此有臺北監獄依據上開法務部函示所印製之受刑人生活
      手冊第17章中「重罪累犯不適用假釋」之示意圖表，即可
      明知，其已增加法律所無之限制，並有斷章取義及扭曲法
      律之嫌。是原處分依據上開法務部函示，認為本件「7年4
      月」該罪不適用假釋規定，即有可議之處，難謂適法。
　　⒉又刑法第77條第2項第2款之規定，參照最高法院110年度台
      非字第161號判決之「文義解釋」意旨，應僅限於「於假
      釋期間，受徒刑之執行完畢」之一種情形，即為刑法第47
      條所規定之「累犯」身份明確，亦即刑法第77條第2項第2
      款所規範不適用假釋之規定，當指行為人係以「累犯」身
      份所犯之罪甚明。從而原告於本件所犯「7年4月」之罪，
      既「非」累犯，自非屬上開刑法第77條第2項第2款中以「
      累犯」身份所規定之適用範圍內。
    ⒊復按刑法第77條第2項第2款中，構成不適用假釋要件如下
      ：①犯最輕本刑5年以上有期徒刑之罪之累犯、②於假釋期
      間，受徒刑之執行完畢、③或一部之執行而赦免後、④5年
      以內故意再犯最輕本刑為5年以上有期徒刑之罪者。然而
      原告於假釋期間，再犯本件「7年4月」一罪「前」，並無
      上開要件中之「於假釋期間，受徒刑之執行完畢」、「或
      一部之執行而赦免後」中之任一事實，是該「7年4月」一
      罪自無構成不適用假釋之規定。故原處分自有適用法則不
      當之違背法令情形。
　　⒋再者，按刑法第1條所規定「適用行為時法、禁止溯及既往
      」之原則，其中刑法第77條第2項第2款所指「不適用假釋
      規定」之規範，當無溯及原告於95年7月1日施行生效前之
      83年、94年間所構成之累犯甚明，否則為何原告得於106
      年6月9日適用假釋之規定，而可以假釋出監之奇特現象。
      故本件「7年4月」一罪，依行為時法僅屬第一罪即「犯最
      輕本刑5年以上有期徒刑之罪之累犯」情形，自無據以用
      為原處分之基礎可言。從而原處分既有上開不當違背法令
      之情形，顯見自無可維持，應予撤銷。
（二）聲明：請求撤銷申訴決定及原處分。
三、被告答辯及聲明：
（一）答辯要旨：
    ⒈按刑法第77條第2項第2款及法務部95年11月09日法矯字第0
      950903772號函「重罪不得假釋」等規定，假釋期間非屬
      徒刑之執行完畢，在假釋期間内犯罪，自始與是否為累犯
      無涉，因此刑法第77條第2項第2款「犯最輕本刑5年以上
      有期徒刑之罪之累犯，於假釋期間，受徒刑之執行完畢，
      或一部之執行而赦免後，5年以内故意再犯最輕本刑為5年
      以上有期徒刑之罪者不適用假釋」之第三罪不得假釋之重
      罪非以累犯為必要條件。是原告就第一罪、第二罪部分，
      裁定應執行刑14年6月，於106年6月9日假釋出監，保護管
      束期滿日為109年3月25日，原告於假釋期間之107年8月16
      日，故意再犯第三次重罪（即最輕本刑5年以上之毒品危
      害防制條例第4條第2項販賣第二級毒品罪），經最高法院
      判處有期徒刑7年4月，原假釋遭撤銷，因原告所犯之重罪
      有期徒刑7年4月，符合刑法第77條第2項第2款規定，「犯
      最輕本刑5年以上有期徒刑之罪之累犯，於假釋期間，受
      徒刑之執行完畢，或一部之執行而赦免後，5年以内故意
      再犯最輕本刑為5年以上有期徒刑之罪者不適用假釋」，
      此與法務部95年11月9日法矯字第0950903772號函示之規
      定，並無不符。
　　⒉又重罪不得假釋，事涉受刑人重大之權利，矯正機關均謹
      慎辦理，避免誤認致侵害人權，除依據法務部95年11月09
      日法矯字第0950903772號函，矯正署更訂有標準作業流程
      及制式表單，並非被告任意自行解讀條文，原告主張明顯
       悖離客觀事實。而原告於106年6月9日假釋出監，於假釋
      期間内之107年8月16日，故意再犯第三次重罪，其最輕本
      刑為5年以上之毒品危害防制條例第4條第2項販賣第二級
      毒品罪，由於原告以重罪累犯身分服刑，而於假釋期間再
      犯之重罪有期徒刑7年4月，符合刑法第77條第2項第2款規
      定，系爭被告之函知内容，於法並無不合。
    ⒊次按刑法第77條第2項第2款修訂之立法理由略以：「對於
      屢犯重罪之受刑人，因其對刑罰痛苦之感受度低，尤其犯
      最輕本刑5年以上重罪累犯之受刑人，其已依第1項規定（
      執行逾三分之二）獲假釋之待遇，猶不知悔悟，於⒈『假釋
      期間』、⒉『徒刑執行完畢或赦免後5年内再犯最輕刑本5年
      以上之罪』，顯見刑罰教化功能對其已無效益，為社會之
      安全，酌採前開美國『三振法案』之精 神，限制此類受刑
      人假釋之機會應有其必要性」等語， 足認刑法第77條第2
      項第2款後段規定「於假釋期間，受徒刑之執行完畢5年以
      内故意再犯有期徒刑以上之罪」，參照此立法理由，可知
      立法者所欲實現之政策目的及法律條文之真意包含 「假
      釋期間再犯罪」已臻明確。
　　⒋復按法務部95年11月09日法矯字第0950903772 號函說明二
      第三點「累犯次數應包含95年7月1日前之累犯紀錄，並非
      自95年7月1日後重新計算」及刑法施行法第7條之2第1項
      已就各期間犯罪應適用之假釋明定其準據，依該項但書規
      定意旨「其行為終了或犯罪結果之發生在94年1月7日刑法
      修正施行後者，其假釋適用94年1月7日修正施行之刑法第
      77條規定」，故在刑法第77條第2項第2款施行後始著手犯
      罪行為，當應適用不得假釋之規定，非被告恣意認定。
　　⒌再者，所謂禁止法律溯及既往原則，新訂之法規，原則 上
      不得適用於該法規生效前業已終結之事實或法律關係，故
      原告所言第二次重罪累犯，自無重罪不得假釋之適用。若
      新法規範之法律關係跨越新、舊法施行時期，當特定法條
      之所有構成要件事實於新法生效施行後始完全實現時，則
      無待法律另為明文規定，本即應適用法條構成要件與生活
      事實合致時有效之新法，根據新法定其法律效果（釋字第
      620號解釋理由書）。而有關不得假釋之構成要件事實倘
      係於新法條生效施行後始完全實現，則為新法規之適用，
      乃係因新法規生效當時，事實或法律關係業已存在 且尚
      未終結，而對之發生「立即效力」。是該新法規之適用，
      僅向將來發生效力，自與法律效力溯及既往不同，二者不
      能相提並論。況依立法理由及法條文義，復無對刑法第77
      條第2項第2款規定之部分構成要件發生於修法前而排除適
      用之旨，此有高雄高等行政法院108年度訴字第400號、臺
      灣臺南地方法院110年度監簡字第13號、臺灣臺中地方法
      院111年度簡字第19號等判決意旨可資參照。
　　⒍综上所述，原告於第二罪累犯假釋期間之107年8月16日（
      保護管束期滿日為109年3月25日），故意再犯第三次重罪
      ，最輕本刑5年以上之毒品危害防制條例第4條第2項販賣
      第二級毒品罪，經最高法院判處有期徒刑7年4月，其構成
      要件事實係於修正刑法第77條第2項第2款施 行後完全實
      現，故該當不適用假釋之規定。
（二）聲明：駁回原告之訴。
四、本院之判斷：
（一）被告以原處分核定原告不適用假釋，並無違誤：
    ⒈按「前項關於有期徒刑假釋之規定，於下列情形，不適用
      之：二、犯最輕本刑5年以上有期徒刑之罪之累犯，於假
      釋期間，受徒刑之執行完畢，或一部之執行而赦免後，5
      年以內故意再犯最輕本刑為5年以上有期徒刑之罪者」，
      刑法第77條第2項第2款定有明文。而上開條文於94年2月2
      日修正時之立法理由記載「對於屢犯重罪之受刑人，因其
      對刑罰痛苦之感受度低，尤其犯最輕刑本五年以上重罪累
      犯之受刑人，其已依第1項規定（執行逾2/3）獲假釋之待
      遇，猶不知悔悟，於⑴假釋期間、⑵徒刑執行完畢或赦免後
      5年內，再犯最輕本刑5年以上之罪，顯見刑罰教化功能對
      其已無效益，為社會之安全，酌採前開美國『三振法案』之
      精神，限制此類受刑人假釋之機會應有其必要性，爰於第
      2項第2款增訂之」等語。是依前揭規定及立法理由綜合以
      觀，犯最輕本刑5年以上有期徒刑之罪之累犯，於假釋期
      間，故意再犯最輕本刑5年以上有期徒刑之罪者，不適用
      假釋之規定。
　　⒉經查，原告前因違反藥事法、麻醉藥品管理條例等案件，
      經臺灣高等法院以83年度上訴字第2367號刑事判決判處有
      期徒刑1年8月確定，又因違反麻醉藥品管理條例案件，經
      臺灣士林地方法院以83年度訴字第751號判處有期徒刑5年
      10月確定（即第一次重罪），再經臺灣高等法院以84年度
      聲字第1185號裁定定應執行刑有期徒刑7年6月確定，嗣於
      86年8月6日假釋付保護管束出獄，之後原告假釋經撤銷並
      入監執行殘刑4年1月29日，於92年6月20日縮短刑期執行
      完畢。嗣原告又於94年3月間某日，再犯最輕本刑5年以上
      之毒品危害防制條例第5條第1項意圖販賣而持有第一級毒
      品罪，經臺灣高等法院以94年度上訴字第3948號判決以原
      告係累犯，判處有期徒刑14年確定（即第二次重罪），另
      與他罪裁定應執行14年6月，刑期起算日94年12月19日至1
      09年9月20日執行期滿。之後原告於106年6月9日經假釋出
      監，保護管束期滿日為109年3月25日，惟原告於上揭假釋
      期間之107年8月16日，又故意再犯最輕本刑5年以上之毒
      品危害防制條例第4條第2項販賣第二級毒品罪，經臺灣高
      等法院以108年度上訴字第3242號判決判處有期徒刑7年4
      月，再經最高法院110年度台上字第462號判決駁回原告上
      訴確定（即第三次重罪）。原告因前揭第二次重罪之撤銷
      假釋殘刑及第三次重罪違反毒品防制條例等犯罪遭判處有
      罪確定，現合計總刑期為有期徒刑12年9月1日(殘刑2年9
      月1日、有期徒刑6月、有期徒刑10月、有期徒刑1年4月、
      有期徒刑7年4月) ，於109年1月14日入監執行至今等情，
　　　此有相關刑事判決及原告前案紀錄表等資料（見本院卷91
      至97頁、第101頁、第105至109頁）在卷可佐，亦為原告
      所不爭執，均足信屬實。
    ⒊據上可知，原告係於第二次重罪且係累犯之身分下獲准假
      釋，惟卻於假釋期間（即106年6月9日至109年3月25日）
      內之107年8月16日故意再犯最輕本刑5年以上之販賣第二
      級毒品罪（即第三次重罪），致原假釋遭撤銷，上開情形
      核符「犯最輕刑本五年以上重罪累犯之受刑人，於假釋期
      間，再犯最輕本刑5年以上之罪」，依刑法第77條第2項第
      2款規定並參照其立法意旨，應屬不得假釋。故被告依據
      上開法規及相關事證，以原處分核定原告不適用假釋，核
      屬有據，並無違誤。
（二）至原告主張：參照最高法院110年度台非字第161號判決之
      文義解釋意旨，刑法第77條第2項第2款應僅限於「於假釋
      期間，受徒刑之執行完畢」之一種情形，而原告於本件所
      犯「7年4月」之罪，既「非」累犯，自非屬上開刑法第77
      條第2項第2款之適用範圍等語。惟按刑法第77條第2項第2
      款之規定：「前項關於有期徒刑假釋之規定，於下列情形
      ，不適用之：二、犯最輕本刑5年以上有期徒刑之罪之累
      犯，於假釋期間，受徒刑之執行完畢，或一部之執行而赦
      免後，5年以內故意再犯最輕本刑為5年以上有期徒刑之罪
      者」觀之，條文中所謂「累犯」係指受刑人原本所執行之
      罪就是「犯最輕本刑5年以上有期徒刑之罪之累犯」而言
      ，至於受刑人於假釋後，再犯最輕本刑5年以上有期徒刑
      之罪是否屬於「累犯」，則並非是得否假釋之要件。就本
      件而言，亦即只要原告之第二次重罪係屬於犯最輕本刑5
      年以上有期徒刑之罪，且係屬於「累犯」，則不論原告於
      假釋期間再犯之第三次重罪是否屬於累犯，縱使非為累犯
      ，仍是構成刑法第77條第2項第2款不適用假釋之要件。經
      查，本件原告於94年3月間所犯意圖販賣而持有第一級毒
      品罪（即第二次重罪）時，係屬於刑法第77條第2項第2款
      所規定之「犯最輕本刑5年以上有期徒刑之罪之累犯」，
      此有臺灣高等法院94年度上訴字第3948號判決主文中：「
      李武雄意圖販賣而持有第一級毒品，『累犯』，應處有期徒
      刑拾肆年…」等語（見本院卷101頁）可資參照。則依前揭
      說明，不論原告於假釋期間所再犯之第三次重罪(即遭判
      處7年4月之罪)是否屬於累犯，縱使非為累犯，仍是構成
      刑法第77條第2項第2款不適用假釋之要件。故原告主張：
      其所犯第三次重罪並「非」累犯，非屬上開刑法第77條第
      2項第2款之適用範圍等語，顯係誤解法律規定，不足採信
      。
（三）原告又主張：因刑法第77條第2項第2款中之「於假釋期間
      」與「受徒刑之執行完畢」間，係以「，」連結，而非以
      「、」連結，故構成不適用假釋要件如下：①犯最輕本刑5
      年以上有期徒刑之罪之累犯、②於假釋期間，受徒刑之執
      行完畢、③或一部之執行而赦免後、④5年以內故意再犯最
      輕本刑為5年以上有期徒刑之罪者；惟因原告所犯第三次
      重罪並無上開要件中之「於假釋期間，受徒刑之執行完畢
      」、「或一部之執行而赦免後」中之任一事實，自無構成
      上揭法律規定之不適用假釋規定情形等語。惟按刑法第77
      條第2項第2款之規定：「前項關於有期徒刑假釋之規定，
      於下列情形，不適用之：二、犯最輕本刑5年以上有期徒
      刑之罪之累犯，於假釋期間，受徒刑之執行完畢，或一部
      之執行而赦免後，5年以內故意再犯最輕本刑為5年以上有
      期徒刑之罪者」及其揭立法理由觀之，足認受刑人依上揭
      法條規定不得假釋之情形如下：①「於假釋期間，故意再
      犯最輕本刑為5年以上有期徒刑之罪」，或②「受徒刑之執
      行完畢，或一部之執行而赦免後，5年以內故意再犯最輕
      本刑為5年以上有期徒刑之罪」；亦即只要受刑人係屬於
      犯最輕本刑5年以上有期徒刑之罪之「累犯」，其於「假
      釋期間」故意再犯最輕本刑為5年以上有期徒刑之罪者，
      即符合刑法第77條第2項第2款「犯最輕刑本5年以上重罪
      累犯之受刑人，於假釋期間，再犯最輕本刑5年以上之罪
      」之要件。經查，本件原告第二次重罪係犯最輕本刑5年
      以上有期徒刑之罪之「累犯」，已如上述，其於假釋期間
      （即106年6月9日至109年3月25日）中之107年8月16日再
      犯本件販賣第二級毒品罪（即第三次重罪），即已符合上
      開規定之「故意再犯最輕本刑5年以上之罪」之要件。況
      按刑法第79條第1項前段：「在無期徒刑假釋後滿20年或
      在有期徒刑所餘刑期內未經撤銷假釋者，其未執行之刑，
      以已執行論」之規定觀之，獲得假釋之受刑人須「假釋期
      滿」後（即無期徒刑假釋後滿20年，或有期徒刑所餘刑期
      內未經撤銷假釋者），其未執行之刑，始以已執行論，顯
      見若受刑人仍處於「假釋期間」，即不可能屬於「受徒刑
      之執行完畢」之情形，而刑法第77條第2項第2款既然係規
      定「假釋期間」故意再犯最輕本刑5年以上之罪，即與「
      受徒刑之執行完畢後」或「一部之執行而赦免後」故意再
      犯最輕本刑5年以上之罪之情有別。故原告上開主張，亦
      顯屬誤解法律之規定，不足採信。
（四）原告另主張：刑法第1條所規定「適用行為時法、禁止溯
      及既往」之原則，其中刑法第77條第2項第2款所指「不適
      用假釋規定」之規範，當無溯及原告於95年7月1日施行生
      效前之83年、94年間所構成之累犯甚明，否則為何原告得
      於106年6月9日適用假釋之規定等語。惟按「於中華民國8
      6年11月26日刑法修正公布後，94年1月7日刑法修正施行
      前犯罪者，其假釋適用86年11月26日修正公布之刑法第77
      條規定。但其行為終了或犯罪結果之發生在94年1月7日刑
      法修正施行後者，其假釋適用94年1月7日修正施行之刑法
      第77條規定」，刑法施行法第7條之2第1項定有明文。是
      本件原告於107年8月16日再犯之販賣第二級毒品罪（即第
      三次重罪），即應適用94年2月2日修正後之刑法第77條第
      2項第2款之規定。至原告於94年3月間所犯之意圖販賣而
      持有第一級毒品罪（即第二次重罪），因上開修正之刑法
      第77條第2項第2款規定係於95年7月1日施行，而原告所犯
      之第二次重罪是在94年3月間，當時新修正之刑法第77條
      第2項第2款尚未施行，所以不適用不得假釋之規定，故原
      告第二次重罪才會被准予假釋。故原告上開主張，均屬誤
      解法律之規定，並不足採。
五、綜上所述，本件原處分，並無違誤，申訴決定遞予以維持，
    核無不合。原告訴請撤銷，為無理由，應予駁回。
六、本件判決基礎已經明確，兩造其餘的攻擊防禦方法及訴訟資
    料經本院斟酌後，核與判決結果不生影響，無一一論述的必
    要，一併說明。
據上論結，本件原告之訴為無理由，依行政訴訟法第98條第1項
前段，判決如主文。
中　　華　　民　　國　　111 　年　　9 　　月　　12　　日
　　　　　　　　　行政訴訟庭　法　官　黃漢權
一、上為正本係照原本作成。
二、如不服本判決，應於送達後20日內，向本院提出上訴狀，其
    未表明上訴理由者，應於提出上訴後20日內向本院補提理由
    書（均須按他造人數附繕本）。上訴理由應表明關於原判決
    所違背之法令及其具體內容，或依訴訟資料可認為原判決有
    違背法令之具體事實。
中　　華　　民　　國　　111 　年　　9 　　月　　13　　日
　　　　　　　　　　　　　　　書記官　蕭竣升